臺灣士林地方法院民事判決　　　　　　 95年度簡上字第160號
上　訴　人
即被上訴人　綠野山坡社區管理委員會
法定代理人　甲○○
訴訟代理人　高進福律師
　　　　　　高涌誠律師
　　　　　　許樹欣律師
被 上訴 人
即 上訴 人　丙○○
訴訟代理人　乙○○
上列當事人間請求給付管理費事件，兩造對於中華民國95年6 月
30日本院內湖簡易庭95年度湖簡字第481 號第一審判決各自提起
上訴，本院於96年2 月13日言詞辯論終結，判決如下：
    主      文
原判決關於駁回上訴人綠野山坡社區管理委員會後開第二項之訴
及訴訟費用之裁判均廢棄。
被上訴人丙○○應再給付上訴人綠野山坡管理委員會新臺幣陸萬
壹仟元及自民國94年10月18日起至清償日止，按週年利率百分之
五計算之利息。
上訴人丙○○之上訴駁回。
第一審及第二審訴訟費用共新臺幣柒仟捌佰壹拾伍元由被上訴人
即上訴人丙○○負擔（被上訴人即上訴人丙○○應賠償上訴人即
被上訴人綠野山坡社區管理委員會所預繳之第一審及第二審訴訟
費用新臺幣仟捌佰肆拾元）。
    事實及理由
一、上訴人即被上訴人綠野山坡社區管理委員會（下稱「上訴人
    綠野山坡管委會」）起訴主張：伊依民國86年6 月22日制訂
    之綠野山坡社區管理規約（下稱「系爭社區規約」）第10條
    第1 項約定，對社區住戶有權收取管理費，而該管理費之收
    繳及支付方法則依同條第3 項之約定，授權由伊自行訂定。
    依據伊之會議決議，綠野山坡社區（下稱「系爭社區」）各
    住戶每月應繳納以每坪新臺幣（下同）40 元 計算之管理費
    予伊；又因伊於90年10月7 日所召開之第9 屆第2 次區分所
    有權人會議亦決議通過「每坪收費40元，以5,000 元為上限
    」，而追認該管理費之收費標準。上訴人即被上訴人丙○○
    （下稱「被上訴人丙○○」）之配偶沈柏齡本係系爭社區之
    區分所有權人，因其已於85年1 月死亡，是由其繼承人即被
    上訴人丙○○繼承上開繳納管理費之義務。詎被上訴人丙○
    ○積欠89年9 月至94年9 月之管理費305,000 元，經多次催
    繳，均置之不理，爰依系爭社區規約、區分所有權人會議決
    議及繼承之法律關係，訴請被上訴人丙○○給付所積欠之上
    開管理費及遲延利息等語。並聲明：(一)被上訴人丙○○應給
    付上訴人305,000 元及自起訴狀繕本送達翌日起至清償日止
    ，按週年利率5%計算之利息。(二)上訴人願供擔保請准宣告假
    執行。
二、被上訴人丙○○則以：系爭社區之房屋原係伊配偶所有，已
    有十多年未居住，且現由臺北縣政府代管，請求減少收費，
    並認應以戶為單位收費，縱原審認D 型住戶以每月繳納
    4,000 元為宜，惟仍屬過高，且伊之房屋係空戶，未使用系
    爭社區之任何設施，依使用者付費原則，應無須繳納全額管
    理費用等語，資為抗辯。並聲明：上訴人之訴駁回。
三、本件原審對於上訴人綠野山坡管委會之請求，判決被上訴人
    丙○○應給付上訴人綠野山坡管委會244,000 元及自94年10
    月18日起至清償日止，按週年利率5%計算之利息，而駁回上
    訴人綠野山坡管委會其餘之訴，並就上訴人綠野山坡管委會
    勝訴部分依職權宣告假執行。上訴人綠野山坡管委會及丙○
    ○各就其敗訴部分聲明不服。上訴人綠野山坡管委會聲明：
    (一)原判決不利於上訴人綠野山坡管委會之部分廢棄。(二)前項
    廢棄部分，被上訴人丙○○應再給付上訴人61,000元及自94
    年10月18日起至清償日止，按週年利率5%計算之利息。(三)被
    上訴人丙○○之上訴駁回。被上訴人丙○○則聲明：(一)原判
    決不利於上訴人丙○○之部分廢棄。(二)上開廢棄部分，上訴
    人綠野山坡管委會在第一審之訴及假執行之聲請均駁回。
    (三)上訴人綠野山坡管委會之上訴駁回。
四、兩造不爭執之事實：
  (一)系爭社區共258戶（原審卷第97、310、313頁），共分為A、
    B、D三種型式之別墅住戶（原審卷第117、123、135至139頁
    ）。
  (二)依系爭社區規約及90年10月7日區分所有權人會議決議，住
    戶每月應繳之管理費以每坪40元計算，惟以5,000元為上限
    （原審卷第16頁）。
  (三)被上訴人丙○○確未繳納上訴人所請求之上開管理費。
  (四)被上訴人丙○○之被繼承人沈伯齡所有於系爭社區之房屋，
    係149坪，屬D型房屋。沈伯齡於85年1月亡故後，該屋即無
    人居住，係屬空戶，現由臺北縣政府代管中（原審卷第311
    頁）。
五、得心證之理由：
    上訴人綠野山坡管委會主張被上訴人丙○○未依系爭社區規
    約及區分所有權人會議決議繳納管理費，應負給付管理費之
    責，惟為被上訴人丙○○所否認，並以前揭情詞置辯。經本
    院於95年12月4 日準備程序依民事訴訟法第270 條之1 規定
    ，整理並協議兩造簡化本件爭點為：系爭社區規約及區分所
    有權人所制訂以坪數為計算標準之管理費收取規定是否顯失
    公平？茲論述如下：
  (一)按公寓大廈管理條例規定公寓大廈應設置公共基金，該公共
    基金之主要來源之一即為區分所有權人依區分所有權人會議
    決議所繳納，用以支付共用部分之修繕、管理及維護，觀諸
    該條例第18條第1 項、第10條第2 項規定至明。其立法意旨
    當係促使區分所有權人就其享受社區共用設施權利時，亦善
    盡其義務，藉以提昇社區之居住品質。惟因區分所有權人或
    住戶基於各別主、客觀因素之考量不一，致其等實際使用社
    區公共設施之頻率多寡及程度亦不可能相同，且因上開主、
    客觀因素隨時均有變動之可能，故欲逐一區別各區分所有權
    人或住戶對於各項公共設施之使用頻率或程度，而個別制定
    各區分所有權人應繳納管理費之金額，非僅耗時費事，不易
    求得客觀正確之計算標準，更容易造成區分所有權人間彼此
    錙銖必較、分裂對立之局面，此絕非現今社區住戶群體之福
    ，亦非公寓大廈管理條例制定之初衷。反之，全然不顧及各
    區分所有權人或住戶就社區共用部分之良善管理、維護所可
    能獲得之不同利益，逕採齊頭式平等之管理費收取標準，亦
    非事理之平，而有破壞社區和諧之虞。故公寓大廈管理條例
    就各區分所有權人究應依如何之標準繳納公共基金，並未強
    制定出收費標準，而係委諸區分所有權人會議決議，以期各
    社區得以制定出符合該社區現況之合理收費標準。況公寓大
    廈管理委員會為人之組織體，區分所有權人會議為其最高意
    思機關，公寓大廈管理委員會為執行機關，至於所謂之公平
    ，其內涵並非指絕對、機械之形式上平等，而係保障區分所
    有權人在法律上地位之實質平等，意思機關基於公寓大廈管
    理條例之價值體系及立法目的，自得斟酌規範事物性質之差
    異而為合理之差別對待，公寓大廈管理條例第10條第2項既
    規定：「共用部分、約定共用部分之修繕、管理、維護，由
    管理負責人或管理委員會為之。其費用由公共基金支付或由
    區分所有權人按其共有之應有部分比例分擔之。但修繕費係
    因可歸責於區分所有權人或住戶之事由所致者，由該區分所
    有權人或住戶負擔。其費用若區分所有權人會議或規約另有
    規定者，從其規定。」則區分所有權人會議或規約就共用部
    分或約定共用部分之修繕、管理、維護費用之收費標準與收
    取方式應如何設計，意思機關即有一定之自由形成空間，祇
    須於不違反公序良俗及法律強制禁止規定之前提下，基於私
    法自治、團體自治及契約自由原則之精神，司法機關應予尊
    重，而不宜過渡干涉。
  (二)所謂誠實信用之原則，係在具體的權利義務之關係，依正義
    公平之方法，確定並實現權利之內容，避免當事人間犧牲他
    方利益以圖利自己，自應以權利人及義務人雙方利益為衡量
    依據，並應考察權利義務之社會上作用，於具體事實妥善運
    用之方法（最高法院86年度臺再字第64號判決要旨參照）。
    社區之區分所有權人，為社區全體住戶團體之成員，有關管
    理、使用共有設施等事宜，自應尊重全體區分所有權人之共
    同意見，則就共用部分管理費用之負擔，依私法自治原則，
    經由社區之區分所有權人決議繳納，而由管理委員會保管、
    運用及支付，符合現代群居生活之要求，上開決議應屬共有
    人間契約約定之內容，且具團體規範之性質，全體住戶自應
    遵守，始能提昇居住品質，確保良好之生活環境。是被上訴
    人丙○○辯稱系爭社區規約及區分所有權人會議決議之管理
    費收費標準違反誠信原則或有權利濫用等語，容有誤會，洵
    不足採。
  (三)依系爭社區之規約及區分所有權人會議決議，住戶每月應繳
    納之管理費以每坪40元計算，惟以5,000元為上限，已如前
    述，而系爭社區係由A、B、D等3型坪數不同之別墅所組成，
    依前開管理費收取標準，每戶住戶因其房屋坪數不同，所繳
    之管理費自亦有異。又該社區目前之公共設施有活動中心、
    服務中心、網球場、籃球場、游泳池、兒童遊樂場、社區巴
    士、將自來水從山下抽至山上水塔之揚水設備等，亦為兩造
    所不爭執，前開公共設施用地依被上訴人所稱雖非系爭社區
    區分所有權人所共有，且使用網球場及游泳池尚須另外收費
    ，惟系爭社區之別墅既有坪數大小之別，大坪數之別墅通常
    可居住較多之人口（依卷附D型別墅原始設計圖顯示，A、B
    型別墅之原始設計隔間規劃固為2房2廳2衛，惟D型別墅則為
    5房2廳3衛，並非原審所稱均為2房2廳2衛，詳見本院卷第19
    至23頁），則其使用上開公共設施之頻率或程度亦有較高之
    蓋然率，而可合理推論其用水、用電、產生之垃圾及所需清
    掃與維護之人力亦較多，且社區住戶使用網球場及游泳池所
    繳交之費用亦較非社區住戶為低，故大坪數別墅之所有權人
    就前開公共設施之使用、管理及維護，所可能獲得之利益亦
    較小坪數別墅之所有權人為高，亦屬公平合理之推論。亦即
    按系爭社區別墅坪數大小而異其管理費之繳交數額，就該社
    區之現況言，尚非有顯失公平之情事，且依系爭社區區分所
    有權人會議決議之管理費收取標準，除以坪數計算外，為免
    該社區別墅坪數大小差距過大，衍生專以坪數收費可能造成
    之不公平情事，亦已將管理費之上限限縮為5,000元，揆諸
    前揭說明，本院認系爭社區區分所有權人會議所決議之管理
    費收取標準，以該社區之現況觀之，並無何顯失公平或違反
    比例原則之情事。
  (四)又系爭社區大坪數別墅中，實際上或許僅有少數人居住甚或
    任令別墅閒置，以及極少甚至不使用上開公共設施、水、電
    及各項公共服務等情形，亦屬所有權人或住戶基於個人主、
    客觀因素之考量所為之決定，尤其上開主、客觀因素隨時均
    有變動之可能，尚難期待或強求系爭社區區分所有權人會議
    逐一區別各區分所有權人或住戶人數及其等對於各項公共設
    施之使用頻率或程度，而個別制定各區分所有權人應繳納管
    理費之金額。是被上訴人丙○○辯稱上訴人綠野山坡管委會
    應依住戶人數多寡而訂立不同之收費標準等情，非僅耗時費
    事，易生弊端，亦不易求得客觀正確之計算標準，是系爭社
    區規約及區分所有權人會議決議之管理費收費標準，縱未採
    取被上訴人丙○○所主張之計算方法，亦無顯失公平之可言
    。又系爭社區於90年10月7 日所召開之第9 屆第2 次所有權
    人大會，雖於會中對於空戶要求管理費折扣乙案，決議「同
    意給予折扣，『空戶』之定義及折扣數再由管委會召開區委
    員會議研究並訂出辦法，辦法訂定後通知住戶開始實施，但
    不溯及既往」等情，惟被上訴人丙○○並未舉證證明上訴人
    綠野山坡管委會業已訂出關於空戶之定義及應如何折扣之辦
    法，並已通知住戶開始實施，則被上訴人丙○○所辯伊所繼
    承之別墅係屬空戶，管理費應減半收取或免收等情，即屬無
    據，自難憑採。
  (五)至於系爭社區屬於較小坪數之A、B型別墅，如確如被上訴人
    丁○○所稱多有增建之情形，則基於執行上之實質公平，上
    訴人綠野山坡管委會亦應於實際丈量或概略估計其增建面積
    後，依系爭社區規約及區分所有權人會議決議之管理費收費
    標準收取管理費，自屬當然。是被上訴人丙○○亦不得以其
    他別墅有增建卻未多繳管理費為由，而主張上開管理費收費
    標準顯失公平。
  (六)另依上訴人綠野山坡管委會所提出之結餘表顯示，截至95年
    4 月30日止，系爭社區之公共基金、管理費結存及其他收入
    合計已有15,528,364元，且之前短短15個月之結餘款即增加
    3,179,582元，增幅頗為驚人，是否表示系爭社區現已無須
    每月收取如此高額之管理費用，並將高額之結餘款閒置於金
    融機構收取孳息，似非無疑，是系爭社區區分所有權人會議
    就有無繼續收取如此高額管理費之必要，即非無隨時依實際
    需要檢討修正之餘地，以符合收繳管理費係以管理維護公共
    設施，提昇居住品質，確保良好之生活環境之立法意旨，附
    此敘明。
六、綜上所述，系爭社區規約及區分所有權人會議決議之管理費
    收取標準，並無被上訴人丙○○所指顯失公平或有違反法律
    強制禁止規定而無效之情事，被上訴人丙○○既為系爭社區
    之區分所有權人，自應依據為維護整體社區利益而依法決議
    之管理費計算標準，繳納管理費。被上訴人丙○○積欠89年
    9 月至94年9 月之管理費305,000 元，前已認定，從而，上
    訴人綠野山坡管委會依系爭社區規約、區分所有權人會議決
    議及繼承之法律關係，訴請被上訴人丙○○305,000 元及自
    起訴狀繕本送達翌日即94年10月18日起至清償日止，按週年
    利率5%計算之利息，為有理由，應予准許。原審僅判命被上
    訴人丙○○給付244,000 元及遲延利息，而駁回上訴人綠野
    山坡管委會其餘之訴，自有未洽。上訴人綠野山坡管委會上
    訴意旨就其敗訴部分指摘原判決不當，求予廢棄改判，為有
    理由，爰判決如主文第1 至2 項所示；至於原審判決上訴人
    綠野山坡管委會勝訴部分，核無違誤，被上訴人丙○○上訴
    意旨就此部分指摘原判決不當，求予廢棄改判，為無理由，
    應駁回其上訴。
八、本件判決基礎已臻明確，兩造其餘之攻擊防禦方法及訴訟資
    料經本院斟酌後，核與判決不生影響，無一一論述之必要，
    併予敘明。
據上論結，本件上訴人綠野山坡管委會上訴為有理由，被上訴人
丙○○上訴為無理由，依民事訴訟法第463條、第385條第1項前
段、第436 條之1 第3 項、第449 條第1 項、第450 條、第78條
、第87條第1 項，判決如主文。
中　　華　　民　　國　　96　　年　　3 　　月　　27　　日
                  民事第二庭  審判長法  官  陳介源
                                    法  官  王本源
                                    法  官  張國勳
以上正本證明與原本無異。
本判決不得上訴。
中　　華　　民　　國　　96　　年　　3 　　月　　28　　日
                                    書記官  周玉惠
